【裁判字號】    89,上易,112
【裁判日期】    890201
【裁判案由】    違反商標法
【裁判全文】
臺灣高等法院刑事判決                            八十九年度上易字第一一二號
    上  訴  人  臺灣臺北地方法院檢察署檢察官
    被      告  乙 ○ ○
                丙 ○ ○
    共      同
    選任辯護人  陳 俊 宏  律  師
右列上訴人因被告等違反著作權法案件，不服台灣台北地方法院八十八年度易字第二
七八二號，中華民國八十八年十一月二十五日第一審判決（起訴案號：台灣台北地方
法院檢察署八十八年度偵字第一五一一八號、第一九一四○號）提起上訴，本院判決
如左：
    主    文
上訴駁回。
    理    由
一、公訴意旨略以：乙○○係京屋企業有限公司負責人，在台北市○○○路○段一四
    七巷二號一樓開設「京屋日式小火鍋店」營業，丙○○則為乙○○所僱用之顧問
    ，二人共同意圖營利，於民國（下同）八十八年二月間某日起，明知「霜降」係
    「京都火鍋店」甲○○於八十六年七月十六日取得第00000000號肉類商
    標專用權之商標，專用期間至九十六年七月十五日止，竟未經甲○○之許可，意
    圖欺騙他人，擅自在該店之廣告招牌及點菜單上使用相同於甲○○上開註冊之商
    標圖樣「霜降」，以販售牛肉火鍋圖利。嗣於八十八年六月十六日上午十一時許
    ，在該店內為警查獲，並扣得載有「霜降」商標之點菜單二份，因認被告乙○○
    濤、丙○○共同涉有商標法第六十二條第二款罪嫌云云。
二、按犯罪事實應依證據認定之，無證據不得推定其犯罪事實，又不能證明被告犯罪
    者，應諭知無罪之判決，刑事訴訟法第一百五十四條第一項、第三百零一條第一
    項分別定有明文。又刑事訴訟法上所謂認定犯罪事實之證據，係指足以認定被告
    確有犯罪行為之積極證據而言，最高法院二十九年上字第三一○五號著有判例。
三、本件公訴意旨認被告乙○○、丙○○共同涉有商標法第六十二條第二款罪嫌，無
    非以告訴人甲○○之指訴及其所提出之存証信函影本、掛號郵件收件回執、商標
    註冊証影本為証，且被告乙○○經營之「京屋日式小火鍋店」之廣告招牌及店內
    菜單上確均有使用「霜降」牛肉商標為其論據；訊之被告乙○○、丙○○則均堅
    決否認其等有違反商標法犯行，被告乙○○辯稱：其在經營「京屋日式小火鍋店
    」店之前，即至台北市各日式小火鍋店參考各家菜單，見各相類似之小火鍋店中
    均有「霜降」牛肉之菜單，故乃參考在店內菜單上使用「霜降」牛肉為菜單名稱
    ，並不知告訴人甲○○已聲請「霜降」為肉類商標，又「霜降」牛肉係日本對某
    種品質牛肉之名稱用語，意指肉質細緻，脂肪平均分布在牛肉上有如大理石般之
    牛肉而言，為日本形容該種牛肉之用語，各日本餐廳均用為菜色名稱，在國內亦
    屬普遍使用之肉品名稱，應不在商標法保護之範圍等語；被告丙○○辯稱：其僅
    係受僱於乙○○為「京屋日式小火鍋店」之顧問，並非公司負責人，當時係因警
    方通知乙○○到案說明，由其代理前往即遭起訴，且「霜降」牛肉名稱，係所有
    經營日式餐廳經常使用之菜式名稱，並非告訴人甲○○所獨創，或自己飼養牛隻
    所生產之特別牛肉，僅係將日本通用對某種特別品質牛肉之名稱，據以聲請商標
    而已，小火鍋店」以同業所使用之牛肉名稱為菜單，就如東坡肉係中式菜名一般
    ，並無違反商標法等語。
四、經查：
(一)本件被告乙○○確有於其所經營之「京屋日式小火鍋店」廣告招牌及店內菜單上
    ，使用「霜降」牛肉名稱其為菜單名稱等情，業據被告乙○○、丙○○供明在卷
    ，核與告訴人甲○○指訴情節相符，復有「京屋日式小火鍋店」菜單三份、照片
    八幀附卷可憑；而該「霜降」之商標圖樣，係由告訴人京都火鍋店甲○○於八十
    六年八月十六日，取得經濟部中央標準局所核發00000000號註冊號數之
    肉類商標專用權人，其商標專用權之專用期間自八十六年七月十六日至九十六年
    七月十五日，業據告訴人甲○○供明在卷，復有中華民國商標註冊証影本乙份在
    卷可稽，足徵告訴人確係該「霜降」商標圖樣之專用權人無訛。
(二)按商標之使用係指為行銷之目的，將商標用於商品或其包裝、容器、標帖、說明
    書、價目表或其他類似物件上，而持有、陳列或散布而言，其作用乃在表彰自己
    所生產、製造、加工、揀選、批售或經紀之商品，而所謂表彰自己所生產、製造
    、加工等，仍在使一般消費或購買者認識該商標之商品，並藉以辨別商品之來源
    與信譽，是若於商品或相關廣告上使用之圖樣（文子、圖樣、記號或聯合式）非
    使一般消費或購買人認識該商品本身有關功能性之說明者，自非通常之商標使用
    可比，理應視為普通使用之方法，不受他人商標專用效力所拘束（最高法院七十
    四年台上字第六九三三號判例參照）。而「霜降牛肉」之名稱，係源用至日本對
    某種優質牛肉之名稱，其意係指在牛肉上有白色斑點脂肪，如大理石般的牛肉，
    亦即「霜降」牛肉係表示該種品質之牛內之脂肪分布平均在牛肉上，有如冰霜均
    勻下在大地上般，肉質細緻而甜美，為一種優質牛肉，在日本「霜降」乃屬一般
    日式料理餐廳之菜色，亦有日本大辭典影本在卷可稽，而國內一般日式餐廳，因
    源至日本，故在菜單上亦援用日本國餐廳之菜式名稱，在菜單上使用「霜降」牛
    肉為菜式名稱，均載於菜單中，有經典美食在台北五月號影本及台北市各日式餐
    廳菜單及照片在卷可稽，且告訴人甲○○所雖享有使用「霜降」商標之專用權於
    肉類商品之權，惟據告訴人所承其牛肉亦非其所自行產製，而係以購買日本所稱
    之「霜降」牛肉，再以自己研究之方法處理，以保持「霜降」牛肉之甜味及其肉
    質，可知其經營之「京都火鍋店」所販賣之「霜降」牛肉，與日本國餐廳菜單上
    所稱之「霜降」牛肉並無二致，並不足以其店中所販售之「霜降」牛肉，使一般
    消費或購買者藉以辨別其商品與其他日式餐廳之相同或類似商品之來源與信譽之
    不同，亦不足使一般消費或購買人認識其店中之「霜降」牛肉本身有關之功能性
    與他店之不同，故在菜單上載列「霜降」牛肉之菜名，顯非通常之商標使用於特
    定商品，用以標示其商品之來源與信譽所可比擬，「霜降」牛肉之使用為菜單上
    菜式名稱自應視為普通使用之方法，理不受他人商標專用效力所拘束，縱告訴人
    是否曾以存証信函通知被告乙○○、丙○○不得再使用而有不同，依前開判例所
    示，自難認被告乙○○、丙○○有何違反商標法犯行。
(三)被告丙○○係乙○○所僱用之顧問，其職責僅在受僱於該「京屋日式小火鍋店」
    業務而受諮詢，並非實際負責經營該「京屋日式小火鍋店」之經理人，而全卷事
    証，又無法証明被告丙○○對「京屋日式小火鍋店」於廣告招牌及店內菜單上使
    用「霜降」牛肉名稱，有與被告乙○○有共同商議使用情形，亦難僅因其受僱為
    「京屋日式小火鍋店」之顧問，即遽指其與被告乙○○就使用「霜降」牛肉有犯
    意聯絡及行為分擔。
五、綜上所論，足徵被告乙○○、丙○○所辯均堪採信，此外，復查無其他積極事證
  足資證明被告等確有公訴意旨所指違反商標法犯行，其等犯罪自屬均不能證明，
    原審綜理全案調查証據所得及辯論要旨，據而為被告乙○○、丙○○無罪之諭知
    ，依法洵無不合，檢察官上訴意旨，猶執陳詞認被告等共同涉犯違反商標法犯行
    ，據以指摘原判決失當，要無理由，應駁回其上訴。
六、據上論斷，應依刑事訴訟法第三百六十八條，判決如主文。
本案經檢察官蔡薰慧到庭執行職務。
中    華    民    國    八十九    年       二       月        一        日
                          臺灣高等法院刑事第十六庭
                              審判長法  官  許  增  男
                                    法  官  蔡  彩  貞
                                    法  官  黃  鴻  昌
右正本證明與原本無異。
不得上訴。
                                    書記官  黃  千  鶴
中    華    民    國    八十九    年       二       月        八        日


司法院資訊處製作；財團法人民間司法改革基金會備份。
